高雄高等行政法院判決　　　　　　　　　　　　　　九十三年度訴字第一三０號
　　　　　　　　　　　　　　　.
　　原　　　告　甲○○
　　訴訟代理人　曾慶雲律師
　　被　　　告　屏東縣政府
　　代　表　人　乙○○縣長
　　訴訟代理人　戊○○
右當事人間因採取土石事件，原告不服經濟部中華民國九十二年十二月二十六日經訴
字第０九二０六二二六八五０號訴願決定，提起行政訴訟。本院判決如左：
　　主  文
原告之訴駁回。
訴訟費用由原告負擔。
    事  實
甲、事實概要：
緣原告未經申請許可，擅自於其配偶王英桂所有坐落於屏東縣佳東鄉○○段一三九九
地號土地 (下稱系爭土地)上，雇用挖土機司機採取土石，並雇用貨車司機將砂石外
運至原告之堂弟丁○○之魚塭上堆置，為屏東縣警察局經濟組會同被告所屬盜（濫）
採砂石聯合稽查小組人員於民國（下同）九十二年八月二日下午十六時許前往勘查當
場查獲，被告乃依土石採取法第三十六條規定，以九十二年八月二日屏府工利採字第
００００一三號違反土石採取法案件處分書，科處原告罰鍰新臺幣（下同）一百萬元
，禁止繼續採取土石，並不得將已採取之土石外運及限於九十二年八月四日以前辦理
整復及清除其設施之處分。原告不服，提起訴願，經遭決定駁回，遂提起本件行政訴
訟。
乙、兩造之聲明：
一、原告聲明求為判決：
（一）訴願決定及原處分均撤銷。
（二）訴訟費用由被告負擔。
二、被告聲明求為判決：
（一）原告之訴駁回。
（二）訴訟費用由原告負擔。
丙、兩造主張之理由：
一、原告起訴意旨略謂：
（一）按系爭土地為原告之配偶王英桂所有，七十六年間王英桂係將該土地作為漁塭
      養殖用地，嗣後因養殖業景氣不佳，故決定變更為養雞場。然因原本係為養殖
      漁塭屬於凹陷之土地，故原告遂購買約六百車次之砂石將該凹陷之漁塭填為平
      地，以作為養雞場。然近年復因禽流感症狀導致養雞事業每況愈下，故原告又
      決定重操舊業回復養殖魚業，遂協調原告之弟丁○○，將挖掘之土石先堆置於
      丁○○之廢棄魚塭置放。查原告於七十六年間購置砂石將原本的魚塭填平乙節
      ，證人丙○○於鈞院已證述明確。職故，就原告嗣後於系爭土地所挖掘而堆置
      於丁○○之廢棄魚塭上之土石應屬係原告所有。而所有權人處分管理財產之行
      為本即為憲法所賦予人民之財產權利使然。然被告僅憑客觀所見之事實，未予
      深究其原因即率爾裁處原告罰鍰，實有未洽。
（二）再查，原告將所挖掘之土石放置於丁○○之廢棄魚塭僅為暫時堆置，並非出售
      亦或丟棄。於其主觀認知上並無任何破壞國土完整之意念存在，亦即並無任何
      故意或過失，依司法院釋字第二七五號解釋：「人民違反法律上之義務而應受
      行政罰之行為，法律無特別規定時，雖不以出於故意為必要，仍須以過失為其
      責任條件。但應受行政罰之行為，僅須違反禁止規定或作為義務，而不以發生
      損害或危險為其要件者，推定為有過失，於行為人不能舉證證明自己無過失時
      ，即應受處罰。」最高行政法院即改制前行政法院六十二年判字第三０號判例
      謂：「行政罰不以故意或過失為責任條件」，及同年判字第三五０號判例謂：
      「行政犯行為之成立，不以故意為要件，其所以導致偽報貨物品質價值之等級
      原因為何，應可不問」，其與上開意旨不符部分，與憲法保障人民權利之本旨
      牴觸，應不再援用。查土石採取法第四條第二款規定：「陸上土石：指賦存於
      陸地之土石。」則依此規定可知土石採取法所規定私自採取土石之部分係指原
      本即依存在陸地上之土石，而行為人未經許可而私自予採取而言，然原告係將
      原本即非屬於該土地之砂石挖取至他處，並非挖取該土地原本所賦存之土石，
      核與該法第四條第二款所規定者並不相同；再查原告所挖掘者係屬於級配土石
      ，而該地原本之土石係為砂地，不可能有石頭之類，更可證明原告所挖取之土
      石並非原本賦存在該地者，而係如同原告所稱係向他人購買用以回填原本為養
      殖魚池之土地。
（三）另查，採取土石應依本法取得土石採取許可，但實施整地及工程就地取材者不
      在此限，此為土石採取法第三條第一項但書第二款所規定。又依同法第一條規
      定：「為合理開發土石資源，維護自然環境，健全管理制度，防止不當土石採
      取造成相關災害，已達效國家永續發展之目的特制定本法；本法未規定者，適
      用其他法律規定。」又立法院經濟委員會於九十二年一月十三日就併案審查「
      土石採取法草案」審查報告中載明：「本法之宗旨為合理開發國家土石資源，
      維護土石採取安全，本法之中央主管機關為經濟部，並明列無須申採土石採取
      許可之情事及管理方式及本法用詞定義（草案第一條至第四條）（見立法院公
      報第九十二卷第八期院會紀錄）。」準此，就土石採取法所規範之立法意旨觀
      之，土石採取原則上係採許可制，例外則無需許可。故該法第三條第一項但書
      所規定之五款情形是屬於例外而無需經許可。又同法第三十六條所規定之處罰
      條件係屬於採取土石應經許可而未經許可之情況下方屬處罰之構成要件該當，
      若否，則不應受處罰。觀之本事件，原告主張其係為回復養殖魚塭方始將系爭
      土地之土石開挖並暫時堆置於其弟丁○○之廢棄魚塭上，並無任何出售或丟棄
      之情事，核此事實係屬土石採取法第三條第一項但書第二款規定之：「實施整
      地及工程就地取材者。」之例外規定，故根本即無須經過許可。
（四）參照司法院釋字第五七０、三九四號解釋皆說明子法不得逾越母法所授權之範
      圍，亦不得增加母法所未規定之項目，且涉及人民自由及權利之限制應以法律
      限制，今土石採取法第三條第一項但書既規定五款例外規定，則只須符合該規
      定五款中之任何一款，則即可免依土石採取法之規定，申請許可。又「採取土
      石免申辦土石採取許可管理辦法」此法規命令係依據「土石採取法」第三條第
      二項規定所授權訂定，共計條文十二條，而細觀其條文內容並無任何有關若違
      反該管理辦法即應受如何之處罰之規定，然被告竟以原告未依該管理辦法之規
      定經主管機關許可，並以原告違反土石採取法第三條第一項之規定，復依同法
      第三十六條規定裁處原告一百萬元之罰鍰，其認事用法實有違誤。
二、被告答辯意旨略謂：
（一）原告未經申請許可，擅自於配偶王英桂所有系爭土地上採取土石，雇用怪手司
      機林家銘採取土石，並雇用砂石車司機阮文德將砂石外運，現場挖掘採取土石
      計約四八０立方公尺，案經屏東縣警察局經濟組會同被告所屬盜濫採砂石聯合
      稽查小組人員於九十二年八月二日查獲有案。系爭未經申請許可採取土石行為
      經被告依違反土石採取法第三十六條規定，以九十二年八月二日屏府工利採字
      第００００一三號違反土石採取法案件處分書，裁處原告罰鍰一百萬元，並限
      於九十二年八月四日以前辦理整復。
（二）按「採取土石，應依本法取得土石採取許可。」為土石採取法第三條所規定，
      而「未經許可採取土石者，處新臺幣一百萬元以上五百萬元以下罰鍰，直轄市
      、縣（市）主管機關並得限期令其辦理整復及清除其設施，屆期仍未遵行者，
      按日連續處罰新台幣十萬元以上一百萬元以下罰鍰至遵行為止，並沒入其設施
      或機具。必要時，得由直轄市、縣（市）主管機關代為整復及清除其設施；其
      費用由行為人負擔。」同法第三十六條復有明文，次按，經濟部九十二年六月
      二十五日經礦字第０九二０二七一四一九０號令訂定「採取土石免申辦土石採
      取許可管理辦法」第三條明定依本法第三條第一項第二款規定實施整地及工程
      就地取材外運土石者，以經目的事業主管機關核准者為限，合先敘明。
（三）本案原告於系爭土地上，未經申請許可採取土石，案經屏東縣警察局經濟組會
      同被告所屬盜濫採砂石聯合稽查小組人員於九十二年八月二日查獲，現場採取
      並外運土石約四八０立方公尺。經原告製作違反土石採取法行為人陳述意見紀
      錄，原告陳述記錄內容，承認未經申請許可外運採取之土石約四八０立方公尺
      屬實等情。據上證明，原告行為顯已違反土石採取法第三十六條規定。又按，
      依前開經濟部九十二年六月二十五日經礦字第０九二０二七一四一九０號令訂
      定「採取土石免申辦土石採取許可管理辦法」第三條明定依本法第三條第一項
      第二款規定實施整地及工程就地取材外運土石者，以經目的事業主管機關核准
      者為限。故而農地整地之行為應經農業主管機關核准始得辦理整地，次按，被
      告依土石採取法第三十六條所為裁處一百萬元之罰款已是法定最低額，查無違
      反行政程序法第七條第二款、第三款之規定，故而被告所為處分均依法定程序
      辦理，核原告顯已違反土石採取法未經許可採取土石，被告依該土石採取法第
      三十六條之規定，以九十二年八月二日屏府工利採字第００００一三號違反土
      石採取法案件處分書，裁處原告罰鍰一百萬元，並限於九十二年八月四日以前
      辦理整復，揆諸前揭規定，被告所為處以罰鍰並限期恢復原狀之處分，並無不
      合。
    理  由
甲、程序部分：
    本件原告起訴後，被告代表人蘇嘉全縣長職務調動，自九十三年四月九日起改由
    乙○○縣長代理接任，有行政院九十三年四月七日院台內字第０九三００一七三
    一四號函及內政部九十三年四月八日台內民字第０九三０七二三二一一號函附卷
    可稽，茲被告新任代表人乙○○縣長代理具狀聲明承受訴訟，核無不合，應予准
    許，合先敘明。
乙、實體部分：
一、按「本法所稱主管機關：在中央為經濟部；在直轄市為直轄市政府；在縣（市）
    為縣（市）政府。」、「採取土石，應依本法取得土石採取許可。但下列情形，
    不在此限：一、採取少量土石供自用者。二、實施整地及工程就地取材者。三、
    礦業權者在礦區內採取同一礦床共生之土石者。四、因天災事變緊急搶修公共工
    程所需者。五、政府機關辦理重要工程所需者。前項各款土石採取地點、面積、
    數量、期間之管理辦法，由中央主管機關定之。」、「本法用辭，定義如下：．
    ．．二、陸上土石，指賦存於陸地上之土石。」「未經許可採取土石者，處新臺
    幣一百萬元以上五百萬元以下罰鍰，直轄市、縣（市）主管機關並得限期令其辦
    理整復及清除其設施，屆期仍未遵行者，按日連續處新臺幣十萬元以上一百萬元
    以下罰鍰至遵行為止，並沒入其設施或機具。必要時，得由直轄市、縣（市）主
    管機關代為整復及清除其設施；其費用，由行為人負擔。」分別為土石採取法第
    二條、第三條、第四條第二款及第三十六條所明定。復按「本辦法依土石採取法
    （以下簡稱本法）第三條第二項規定訂定之。」、「依本法第三條第一項第二款
    規定實施整地及工程就地取材外運土石者，以經目的事業主管機關核准者為限。
    」亦分別為採取土石免辦土石採取許可管理辦法第一條及第三條第一項所明定。
二、經查，本件原告未經申請許可，擅自於其配偶王英桂所有系爭土地上，雇用挖土
    機司機林家銘採取土石，並雇用貨車司機阮文德將砂石外運至原告之堂弟丁○○
    之魚塭（坐落於屏東縣枋寮鄉○○○段四０九地號土地上）堆置，為屏東縣警察
    局經濟組會同被告所屬盜（濫）採砂石聯合稽查小組人員於民國九十二年八月二
    日下午十六時許前往勘查當場查獲，除當場製作勘查紀錄外，並拍照存證，嗣經
    被告依土石採取法第三十六條規定，以九十二年八月二日屏府工利採字第０００
    ０一三號違反土石採取法案件處分書，科處原告罰鍰一百萬元，禁止繼續採取土
    石，並不得將已採取之土石外運及限於九十二年八月四日以前辦理整復及清除其
    設施之處分等情，業經兩造陳明在卷，並有上開被告所屬盜（濫）採砂石聯合稽
    查小組現場勘查紀錄（下稱現場勘查紀錄）及九十二年八月二日屏府工利採字第
    ００００一三號違反土石採取法案件處分書（皆為影本）附於訴願卷可稽，堪以
    認定。
三、原告雖訴稱：系爭土地於七十六年間原係養殖魚塭之凹地，因養殖業景氣不佳，
    故決定變更為養雞場，原告遂購買約六百車次之砂石將該凹陷之魚塭填為平地，
    以作為養雞場，然近年因養雞事業每況逾下，故原告又決定重操舊業回復養殖魚
    業，是原告於系爭土地所挖掘而堆置於丁○○之廢棄魚塭上之土石應屬原告所有
    ，並非挖取該土地原本所賦存之土石，核與土石採取法第四條第二款所規定者並
    不相同，且原告將所挖掘之土石放置於丁○○之廢棄魚塭僅為暫時堆置，並非出
    售亦或丟棄，於其主觀認知上並無任何破壞國土完整之意念存在，亦即並無任何
    故意或過失可言，又本件事實係屬土石採取法第三條第一項但書第二款規定之例
    外規定，故根本即無須經過許可，而「採取土石免申辦土石採取許可管理辦法」
    此法規命令係依據「土石採取法」第三條第二項規定所授權訂定，共計條文十二
    條，而細觀其條文內容並無任何有關若違反該管理辦法即應受如何之處罰之規定
    ，然被告竟以原告未依該管理辦法之規定經主管機關許可，並以原告違反土石採
    取法第三條第一項之規定，復依同法第三十六條規定裁處原告一百萬元之罰鍰，
    其認事用法實有違誤云云。
四、惟按，參諸土石採取法第一條規定：「為合理開發土石資源，維護自然環境，健
    全管理制度，防止不當土石採取造成相關災害，以達致國家永續發展之目的，特
    制定本法；本法未規定者，適用其他法律之規定。」足認土石採取法之立法目的
    係以土石「開發」之管理為主要目的，並兼顧自然環境之維護。由上述規定可知
    ，行為人若欲為採取土石之行為，除有土石採取法第三條第一項但書之情形，均
    應依該法取得土石採取之許可，至行為人所欲所採取之土石是否行為人所有，在
    所不論。經查，觀諸現場勘查紀錄所載，被告所屬盜（濫）採砂石聯合稽查小組
    人員至系爭土地現場勘查時，已留有一處坑洞，長約八十公尺、寬約二十公尺、
    深約三‧四公尺，並已外運現場土石約四八０立方公尺至丁○○之土地上堆置，
    且該挖取砂石之行為未經申請許可等事實，此有原告僱用之司機林家銘及阮文德
    簽名確認之現場勘查記錄、原告拒絕簽名之違反土石採取法行為人陳述意見紀錄
    、現場照片六張等附於訴願卷可憑。是原告所稱系爭土地原係養殖漁塭之凹地，
    因其將凹地填平改為養雞場，今又想改為養殖漁塭乙節，縱然屬實，惟本件系爭
    土地之地目為「田」，其欲變更作養殖池使用者，依非都市土地使用管制規則第
    六條規定：「非都市土地經劃定使用分區並編定使用地類別，應依其容許使用項
    目及許可使用細目使用。‧‧‧。各種使用地容許使用項目、許可使用細目及其
    附帶條件如附表一。‧‧‧。」須經目的事業主管機關許可，此經被告陳述明確
    ，並提出各種使用地容許使用項目及許可使用細目表附表一影本一份附卷可稽，
    而原告於系爭土地開挖漁塭並未向目的事業主管機關申請許可，亦為原告所是認
    ，且由原告所採取外運之土石達四八０立方公尺之鉅，顯與土石採取法第三條第
    一項但書第二款規定之一般實施整地及工程就地取材之情形有別，應屬同條第一
    項前段所指採取土石之行為甚明。是原告主張本件事實係屬土石採取法第三條第
    一項但書第二款規定之例外規定，根本即無須經過許可云云，顯屬無據。次查，
    據證人丙○○於本院九十三年三月二十五日準備程序中之證言，固得證明系爭土
    地本為漁塭，原告曾於七十六年間購買砂石填平系爭土地漁塭之情事，然尚不得
    僅憑證人丙○○之證言，遽認原告本次自系爭土地所挖取之前述四八０立方公尺
    之土石全部即係十六年前其所購置填平漁塭之砂石，況縱令所挖取之全部係原告
    十六年前所購填平漁塭之砂石，然因原告所回填之砂石亦已因附合而構成系爭土
    地之一部，觀諸前揭土石採取法之立法目的，該砂石雖屬其所有，惟原告未經申
    請許可前，亦非其可任意自由採取。從而原告主張其於系爭土地所挖掘而堆置於
    丁○○之廢棄魚塭上之土石應屬原告所有，並非挖取該土地原本所賦存之土石，
    核與土石採取法第四條第二款所規定者並不相同，且原告將所挖掘之土石放置於
    丁○○之廢棄魚塭僅為暫時堆置，並非出售亦或丟棄，於其主觀認知上並無任何
    破壞國土完整之意念存在，亦即並無任何故意或過失可言云云，仍非可採。末查
    ，本件被告係對原告未經許可採取土石之行為，予以處罰，並非對原告未向目的
    事業主管機關申請核准之實施整地行為，予以處罰，是該二者所適用之法規並非
    相同，原告遽指被告以原告未依「採取土石免申辦土石採取許可管理辦法」之規
    定經主管機關許可，依土石採取法第三條第一項及第三十六條規定，裁處一百萬
    元罰鍰，其認事用法實有違誤云云，容屬有誤，洵無足採。
五、綜上所述，原告未經許可採取土石，被告依土石採取法第三十六條之規定處原告
    罰鍰一百萬元，並限於九十二年八月四日以前辦理整復及清除其設施之處分，並
    無違誤，訴願決定予以維持，亦無不合。原告之訴為無理由，應予駁回。又本件
    事證已明，至於原告其餘主張，經核與判決結果不生影響，爰不再逐一論述，附
    此敘明。
據上論結，本件原告之訴為無理由，爰依行政訴訟法第一百九十五條第一項後段、第
九十八條第三項前段，判決如主文。
中　　　華　　　民　　　國    九十三　　年　  　八　　　月　　三十一　　日
                              高雄高等行政法院第二庭
                                          審判長法官  呂佳徵
                                          法      官　蘇秋津
                                          法      官　林勇奮
右為正本係照原本作成。
如不服本判決，應於判決送達後二十日內向本院提出上訴書狀，其未表明上訴理由者
，應於提起上訴後二十日內向本院提出上訴理由書（須按對造人數附繕本）；如於本
判決宣示或公告後送達前提起上訴者，應於判決送達後二十日內補提上訴理由書（須
附繕本）。未表明上訴理由者，逕以裁定駁回。提起上訴應預繳送達用雙掛號郵票七
份（每份三十四元）。
中　　　華　　　民　　　國    九十三　　年　  　八　　　月　　三十一　　日
                                          法院書記官  黃玉幸
